臺灣高等法院民事判決　　　　　　　　 94年度家上字第184號
上　訴　人　丙○○○
訴訟代理人　宋志衡律師
被　上訴人　乙○○
上列當事人間請求離婚事件，上訴人對於中華民國94年6月7日臺
灣桃園地方法院93年度婚字第767號第一審判決提起上訴， 本院
於94年12月6日言詞辯論終結，判決如下：
    主  文
上訴駁回。
第二審訴訟費用由上訴人負擔。
    事實及理由
一、上訴人主張：兩造於民國（下同）64年10月31日結婚，現婚
    姻關係存續中，並育有子女甲○○、丁○○二人（現均已成
    年），但婚後被上訴人一直未負起養家責任，兩造即經常為
    此起爭執，被上訴人甚至毆打、辱罵伊，伊在外加班，被上
    訴人更誣指上訴人「討客兄」云云，於85年3月29日、 30日
    ，被上訴人又因細故連續二次對伊拳打腳踢致傷，經依提出
    傷害告訴，嗣由原法院判處被上訴人有期徒刑3月確定， 被
    上訴人方較為收斂，但仍以精神虐待方式對待上訴人，像以
    三字經辱罵伊，揚言放火燒房子云云，夜裡更惡意捉弄伊，
    伊乃將房門鎖起，不讓被上訴人入內，未料被上訴人竟改以
    踢、踹伊房間門的方式不讓伊睡覺，實讓伊苦不堪言。另被
    上訴人有以電話騷擾其他女性之不良習慣，於80年間，亦曾
    因冒充督學至理容院白吃白喝白嫖而遭人告上法院。於91年
    年底，伊見被上訴人終日遊手好閒亦不是辦法，乃於桃園縣
    八德市○○○路、廣福路口租下貨櫃共同經營販售藥燉排骨
    等，然被上訴人其後竟不讓伊過問店內之事，於93年3、4月
    間，被上訴人於未知會伊的情況下，僱請一女子即訴外人蘇
    香梅來店裡幫忙，兩人關係卻越來越曖昧，於93年6 月12日
    晚上11時30分許，被上訴人竟因細故與蘇香梅聯手毆打伊。
    其後為避免被上訴人返家對伊不利，伊乃將家中門鎖更換，
    於同年月18日晚上8時許， 被上訴人與里長吳家平一同返家
    ，被上訴人一見伊即在里長面前說上訴人在外偷男人云云，
    伊為蒐證遂拿出錄音機準備錄音，未料被上訴人竟搶走伊之
    錄音機並摔到地上，於翌日凌晨1時許， 被上訴人更返家破
    壞大門之門鎖。伊因實不堪被上訴人之虐待，且兩造婚姻顯
    已產生破綻無法維持，故依民法第1052條第1項第3款及同條
    第2項規定，求為判決：准上訴人與被上訴人離婚。
二、被上訴人則以：伊否認有對上訴人罵三字經，也沒有放話要
    燒房子或破壞房子，於85年3月間係上訴人先打伊， 伊為了
    自衛才還手打上訴人一巴掌。伊經營藥燉排骨店，因為忙不
    過來才僱請蘇香梅，於93年6月12日， 實係上訴人去該店內
    搗亂，伊並沒有與蘇香梅聯手毆打上訴人。 於93年6月19日
    凌晨，係因上訴人換掉大門的門鎖，無法入門，伊爬鐵窗進
    入後，仍無法外出拿門外的物品，才會敲壞該門鎖等語資為
    抗辯。
三、本件原審對於上訴人之請求，為其敗訴之判決，上訴人聲明
    不服，提起上訴，上訴聲明：(一)原判決廢棄；(二)准許上訴人
    與被上訴人離婚。被上訴人答辯聲明則求為判決駁回上訴。
四、得心證之理由：
  (一)查兩造於64年10月31日結婚，現婚姻關係仍存續中之事實，
    為兩造所不爭執，並據上訴人提出戶籍謄本乙份為證（見原
    審卷第13頁），堪信為真實。是本件爭點為(一)上訴人是否受
    被上訴人不堪同居之虐待？(二)兩造間有無難以維持婚姻之重
    大事由？茲分項詳析如後：
  (二)爭點一：上訴人是否受被上訴人不堪同居之虐待：
  1.按「民法第1052條第3款所謂不堪同居之虐待， 係指予以身
    體上或精神上不可忍受之痛苦，致不堪繼續同居者而言，如
    非客觀的已達於此程度，不容夫妻之一方，以主觀之見解，
    任意請求與他方離婚」（最高法院34年上字第3968號判例參
    照）。次按「不堪同居虐待，應就具體事件，衡量夫妻之一
    方受他方虐待所受侵害之嚴重性，斟酌當事人之教育程度、
    社會地位及其他情事，是否已危及婚姻關係之維繫為斷。若
    受他方之虐待已逾越夫妻通常所能忍受之程度而有侵害人格
    尊嚴與人身安全者，即不得謂非受不堪同居之虐待」（司法
    院大法官會議第372號解釋參照）。
  2.經查，上訴人於93年3月16日起， 雖有在長庚紀念醫院精神
    科就診，並經診斷為憂鬱症，固據上訴人提出診斷證明書影
    本乙紙為證（見原審卷第20頁），然揆諸前揭說明，縱上訴
    人患憂鬱症，並不能逕予認定被上訴人有所謂「不堪同居之
    虐待」之行為。蓋「不堪同居之虐待」並非以一方主觀上的
    感受、心理反應為標準，而必須再調查相關事證，客觀地審
    度他方的行為，是否已逾越通常夫妻所能忍受之程度加以判
    斷。
  3.被上訴人於85年3月29日、30日， 曾因細故兩度毆打上訴人
    成傷之事實，固然為被上訴人所不爭執，並經證人丁○○、
    甲○○證述屬實在卷（見本院卷第33-34頁）， 而且被上訴
    人此等傷害行為，並經原法院以該院85年度易字2438號刑事
    判決判處有期徒刑3月確定，有卷附該判決書可稽（ 見原審
    卷第123-124頁 ），惟其後兩造仍維持婚姻關係迄今，相距
    已超過9年。自非所謂之慣行毆打。 又上訴人主張被上訴人
    於80年間，因白吃白喝等詐欺行為， 遭法院判處有期徒刑4
    月，緩刑3年確定，惟上訴人並非此詐欺案件之被害人， 且
    此案件距今亦已14年，上訴人自不能以此等事實作為上訴人
    仍受不堪同居虐待之證據。又上訴人主張被上訴人經法院就
    傷害案件判決後，行為較為收斂，不敢恣意動手毆打上訴人
    ，卻經常揚言放火燒房子云云，夜裡還以捏、捶、踢打上訴
    人等方式，惡意捉弄上訴人等事實，並未舉證以實其說，自
    不得採。
  4.上訴人另主張被上訴人於93年6 月12日晚上11時30分許，竟
    因細故與被上訴人僱請的蘇香梅聯手毆打上訴人。惟據證人
    蘇香梅證稱：「…於今年（93年）6月12日，晚上9點多，原
    告（即上訴人）進入店內時，被告（即被上訴人）在店的後
    面，原告沒有講什麼話，就直接把鍋子旁邊，放錢的兩個盒
    子拿到她機車的安全帽置物箱內，當時被告從後面出來，我
    跟被告講說：『你老婆搶錢』，被告有順手去拉原告，但沒
    有拉到，原告就騎著機車走了。之後到晚上11點的時候，除
    了我及被告外，還有幾個客人在場，原告進來之後，就將我
    們要當消夜吃的菜倒到馬路邊，並將我們的玉米濃湯倒到水
    槽內，當時正好有客人進來，原告站在走道的中間，我要經
    過，原告還故意用肩膀頂我一下，我對原告講說，你有什麼
    事你對被告說，我們還要做生意，之後我就把原告推到門口
    ，原告就拿鐵門的拉柄作勢要打我，之後她又拿店內一個碗
    丟我，沒有丟到，才丟到冰箱，彈回來的碎片有砸到我的腳
    。之後我跟原告就在店外面拉拉扯扯，是客人把我們拉開來
    。在我與原告拉扯之間，被告並沒有介入，反而是客人先將
    我們拉開來，客人對被告講說：『你為什麼不幫忙？』最後
    被告才來幫忙拉開我們兩人…」等語明確（見原審卷第91頁
    ），並經被上訴人提出摔破之碗的照片2幀、 向警局領回上
    訴人所拿取金錢之領據影本乙紙為證（見原審卷第104、130
    頁）。是以上訴人雖提出診斷證明書乙紙，證明其當日受有
    「頭部外傷、胸部挫傷、雙手肘多處擦傷」等傷勢，然既非
    被上訴人所為之傷害，並不能作為論斷被上訴人有對上訴人
    施以虐待之證據。
  5.上訴人復主張於93年6月18日晚上8時許，被上訴人與里長吳
    家平一同返家，一見上訴人，即在里長面前說上訴人在外偷
    男人云云，上訴人為蒐證遂拿出錄音機準備錄音，未料被上
    訴人竟搶走上訴人之錄音機並摔到地上， 於翌日凌晨1時許
    ，被上訴人還破壞大門門鎖等事實，固為被上訴人所自承，
    且經證人吳家平到庭證述甚詳。然證人吳家平亦證述被上訴
    人會請里長一同返回住處，係因為大門遭上訴人反鎖，沒有
    辦法進去，被上訴人才要求里長帶他回去等語（見原審卷第
    86頁）。而上訴人於原審審理時，亦陳稱將大門換鎖之目的
    即係不讓被上訴人進家門，雖上訴人又主張係為避免被上訴
    人返家對上訴人不利，才更換門鎖云云，但被上訴人於93年
    6 月12日並未對上訴人施暴，已如前述，則上訴人更換門鎖
    此一行為並不合理，應屬明確。綜合上述， 上訴人於93年6
    月12日未告知被上訴人即取走被上訴人店內金錢，繼而至店
    內不問緣由即將被上訴人要飲食之飯菜倒掉，嗣再更換家中
    門鎖，又不交付鑰匙予被上訴人，在此等情況下，被上訴人
    於上訴人面前摔錄音機、夜間破壞門鎖等行為，縱不妥當，
    然上訴人自己為挑釁行為在前，且被上訴人此等行為對於上
    訴人之人格尊嚴、人身安全之侵害程度亦不重大，應不能認
    為被上訴人之行為在客觀上已逾越夫妻通常可忍受程度。
  6.至於上訴人主張被上訴人經常以「幹你娘」、「討客兄」等
    語辱罵上訴人，或向證人吳家平稱上訴人有「討客兄」之行
    為，於夜間並有踢上訴人房門之行為等事實，雖經證人即里
    長吳家平證稱：被告並在我的面前對原告講「妳幾年前有偷
    客兄」等語（見原審卷第86頁），並經證人即上訴人之姪黃
    鈞奎、證人即上訴人表弟徐國強到庭證述確有聽聞被上訴人
    此等行為，證人即上訴人之妹李銀妹、證人即兩造鄰居吳陳
    榮梅並均證稱：有聽過上訴人抱怨被上訴人對她粗語辱罵。
    然斟酌證人黃鈞奎證述：「我有聽被上訴人說過，上訴人在
    外面有男人，可是我是跟被上訴人笑笑說，應該不可能。我
    也有聽上訴人說，被上訴人在外面有女人，但我都是回應他
    們，你們之間的事情，我們外人也不清楚」等語（見原審卷
    第82頁）；證人李銀妹初則證稱：原告有對證人李銀妹說被
    告在外面會拈花惹草云云，嗣則改稱：是否曾聽聞被告抱怨
    原告在外面有男人？此部分我是沒有聽被告講過等語（見原
    審卷第83頁）。是本院認為實際上兩造對於雙方親友皆有稱
    對方在外有疑似「外遇」、「拈花惹草」之行為，但雙方親
    友對於兩造所述，實則也不一定會相信。又上訴人不能提出
    事證證明被上訴人與蘇香梅間有不正當之關係，卻也一再指
    稱被上訴人與蘇香梅間「關係曖昧」 （見原審卷第8頁）。
    另再斟酌兩造均為小學畢業，上訴人曾做過幫傭、作業員、
    清潔工，目前獨資開設清潔公司，被上訴人則曾做過士官長
    、作業員，現經營小吃攤之社會地位等事項，本院認為兩造
    互相指稱對方有「外遇」，乃至於被上訴人稱上訴人有「討
    客兄」之行為，以及被上訴人夜間踢上訴人房門、以粗語罵
    上訴人等行為，尚不能認為已逾越夫妻通常可忍受程度。上
    訴人主張上開行為為不堪同居之虐待云云，自非可採。
  7.此外，上訴人另案聲請對被上訴人核發保護令案件，亦經本
    院以兩造糾紛係屬偶發事故，且係因上訴人挑釁行為所導致
    ，上訴人並無繼續遭受被上訴人實施家庭暴力行為之危險，
    而於93年10月22日以93年度家護抗字第177號裁定駁回上訴
    人通常保護令之聲請，此亦有經本院93年度家護抗字第177
    號裁定在卷可稽（見原審卷第147-149頁）。
  8.綜上，上訴人主張其遭受被上訴人不堪同居之虐待，而有民
    法第1052條第1項第3款所定之離婚事由云云，並不足採。
  (三)爭點二：兩造間有無難以維持婚姻之重大事由？
  1.按「有前項（第1項）以外之重大事由，難以維持婚姻者，
    夫妻之一方得請求離婚，但其事由應由夫妻之一方負責者，
    僅他方得請求離婚」，民法第1052條第2項定有明文。至於
    是否有難以維持婚姻之重大事由，判斷標準為婚姻是否已生
    破綻而無回復之希望，此不可由上訴人已喪失維持婚姻意欲
    之主觀面加以認定，而應依客觀的標準，即難以維持婚姻之
    事實，是否已達於倘處於同一境況，任何人均將喪失維持婚
    姻希望之程度以決之（最高法院87年台上字1304號判決參照
    ）。
  2.本院斟酌上述事證，認為雖兩造平日互相指責對方外遇，及
    於93年6 月12日上訴人未告知被上訴人即取走被上訴人店內
    金錢，繼而到店內不問緣由即將被上訴人要飲食之飯菜倒掉
    ，嗣後再更換家中門鎖，又不交付鑰匙予被上訴人，而被上
    訴人則有在上訴人面前摔錄音機、夜間破壞門鎖等行為，然
    在此等情形下，在客觀上尚未使得兩造婚姻關係衍生無法回
    復之破綻，在歷審審理中，被上訴人亦仍陳明想要維持兩造
    婚姻的意願，是以本院認為兩造婚姻關係並未存有重大事由
    ，而達到難以繼續維持之程度，故上訴人依民法第1052條第
    2項規定請求離婚，亦於法不合，不能准許。
五、綜上，上訴人依民法第1052條第1項第3款，第2項之規定訴
    請離婚，均非有據，不應准許。原審為上訴人敗訴之判決，
    經核並無違誤，上訴意旨，指摘原判決不當，求予廢棄改判
    ，為無理由，應予駁回。
六、本件事證已臻明確，兩造其餘攻擊防禦方法及舉證，核與判
    決結果不生影響，故不予逐一論述，併此敘明。
七、據上論結，本件上訴為無理由，依民事訴訟法第449條第1項
    、第78條，判決如主文。
中　　華　　民　　國　　94　　年　　12　　月　　20　　日
                  民事第三庭審判長法  官　林敬修
                                  法  官　張靜女
                                  法  官　劉勝吉
正本係照原本作成。
如不服本判決，應於收受送達後20日內向本院提出上訴書狀，其
未表明上訴理由者，應於提出上訴後20日內向本院補提理由書狀
（均須按他造當事人之人數附繕本）上訴時應提出委任律師或具
有律師資格之人之委任狀；委任有律師資格者，另應附具律師資
格證書及釋明委任人與受任人有 民事訴訟法第466條之1第1項但
書或第2項（詳附註）所定關係之釋明文書影本。
中　　華　　民　　國　　94　　年　　12　　月　　21　　日
　　　　　　　　　　　　　　　　　書記官　李翠齡
附註：
民事訴訟法第466條之1（第1項、第2項）：
對於第二審判決上訴，上訴人應委任律師為訴訟代理人。但上訴
人或其他法定代理人具有律師資格者，不在此限。
上訴人之配偶、三親等內之血親、二親等內之姻親，或上訴人為
法人、中央或地方機關時，其所屬專任人員具有律師資格並經法
院認為適當者，亦得為第三審訴訟代理人。
